【裁判字號】    98,消債更,474
【裁判日期】    980525
【裁判案由】    聲請更生程序
【裁判全文】
臺灣高雄地方法院民事裁定           98年度消債更字第474號
聲  請  人  甲○○
上列當事人因消費者債務清理事件聲請更生，本院裁定如下：
    主  文
聲請駁回。
聲請費用由聲請人負擔。
    理  由
一、聲請意旨略以：聲請人有不能清償債務情事，前已提出債權
    人清冊，以書面向最大債權金融機構安泰商業銀行股份有限
    公司（下稱安泰銀行）請求共同協商債務清償方案，於民國
    95年5 月20日協商成立，並約定自95年6 月起，分120 期，
    利率0%，每月償還新臺幣（下同）19,282元，惟因聲請人從
    事夜市攤販工作，扣除成本後之月營收僅30,000元，聲請人
    於96年8 月間因病入院手術而無法工作，是因非可歸責於己
    之事由終至毀諾。且聲請人尚有房貸支出每月19,961元，聲
    請人之收入在扣除個人必要生活支出及繳納房貸後，已有不
    能清償債務之情事；且聲請人無擔保或無優先權之債務總額
    未逾1,200 萬元，復未經法院裁定開始清算程序或宣告破產
    之情形下，爰依法聲請更生等語。
二、按債務人不能清償債務或有不能清償之虞者，得依本條例所
    定更生程序，清理其債務；債務人對於金融機構因消費借貸
    、自用住宅借款、信用卡或現金卡契約而負債務，在聲請更
    生或清算前，應提出債權人清冊，以書面向最大債權金融機
    構請求協商債務清償方案，並表明共同協商之意旨；債務人
    與金融機構協商成立者，不得聲請更生或清算。但因不可歸
    責於己之事由，致履行顯有重大困難者，不在此限；本條例
    施行前，債務人依金融主管機關協調成立之中華民國銀行公
    會會員，辦理消費金融案件無擔保債務協商機制與金融機構
    成立之協商，準用前項之規定，消費者債務清理條例第3 條
    、第151 條第1 項、第5 項、第6 項分別定有明文。本條例
    之立法意旨，在於避免已陷入經濟上困境之消費者，於惡性
    循環之債務窘境中自生自滅，而衍生嚴重之社會問題，難以
    維持安定之社會經濟秩序，故為兼顧債權人、債務人雙方之
    利益，對陷於經濟上困境之消費者，乃允其於消費者債務清
    理條例施行後，得選擇以重建型之更生程序或清算型之清算
    程序清理其債務，藉以妥適調整債務人與債權人及其他利害
    關係人間之權利義務關係，保障債權人獲得公平受償，並謀
    求消費者經濟生活之重建復甦機會。惟對於已與金融機構協
    商成立，或於本條例施行前，已依金融主管機關協調成立之
    中華民國銀行公會會員辦理消費金融案件無擔保債務協商機
    制與金融機構成立協商之債務人，若非因不可歸責於己之事
    由，致履行顯有重大困難，僅係為圖謀減免債務，而不為債
    務之履行，自有違債權契約為誠信契約之本旨，故依消費者
    債務清理條例第151 條第6 項準用同條第5 項前段之規定，
    不得聲請更生或清算，始能避免債務人任意毀諾已成立之協
    商，濫用更生或清算之裁判上債務清理程序，肇致道德危險
    。而此處所謂「不可歸責於己之事由」，難以一概而論，應
    斟酌債務人毀諾時之情事判斷之，如客觀上聲請人之支出增
    多，或收入、收益減少，非其成立協商時所能預期，又如協
    商成立時所定之條件過苛，超越債務人之負擔能力而客觀上
    履行不能，或雖未超過債務人之所得，然留與債務人使用之
    資金過少，使債務人無法維持其基本生活，均屬之。
三、經查：
(一)聲請人前因積欠上開銀行債務，而於95年間依金融主管機關
    協調成立之中華民國銀行公會會員辦理消費金融案件無擔保
    債務協商機制與上開銀行達成分期還款協議，同意自95年6
    月起，分120期，利率0%，每月繳納19,282元方式償還，惟
    聲請人繳納至97年3 月後，即未再依約履行，此有聲請人所
    提出之協議書、無擔保債務還款計畫、還款記錄在卷可稽（
    本院卷第23頁）。另聲請人於消費者債務清理條例施行後，
    業已向最大債權金融機構台灣土地銀行請求協商債務清償方
    案，並表明共同協商之意旨，經該公司於97年6月24日以聲
    請人曾參與銀行公會前置協商成立為由，拒絕聲請人之申請
    乙情，亦有該公司前置協商退件通知書在卷可查（本院卷第
    26頁）。則聲請人已依消費者債務清理條例第151條第1項規
    定進行協商程序而不成立，合先敘明。
(二)聲請人主張伊於協商後因罹病入院開刀並休養半年，而無法
    繼續履行協商條件云云，然聲請人並未舉證證明其確因病而
    無法繼續原來擺設攤位之工作，是聲請人主張其因病無法工
    作，尚不足採。又聲請人雖陳稱：伊每月收入約30,000元，
    但每月必要支出為35,462元，致無法繼續履行協商條件云云
    。然查：聲請人自承其於協商成立前之95年1 月起迄今均在
    夜市擺攤，且其於95年協商成立時，致於97年3 月毀諾、未
    依協議還款時，期間伊收入並無任何重大變化，則聲請人主
    張其有不可歸責於己之事由而致毀諾，顯難採信。
(三)是聲請人既有固定收入，即有固定之履行能力，縱協商條件
    致其履行稍有不便，聲請人亦得經由個別債權銀行協商程序
    以求適當履債。且債務人為了償還債務，必須經歷履行期間
    較不寬裕之經濟生活，然此乃債務人於負擔債務時即得預見
    ，是依誠實及信用之原則，債務人於有履行可能性時，仍應
    誠實勤勉地履行債務，故難僅憑聲請人空言主張其不堪長期
    支付協商款云云，而遽認聲請人履行顯有重大困難。準此，
    堪認聲請人尚乏不可歸責於己致履行顯有重大困難之情形可
    言。
四、綜上，本件聲請人既無不可歸責之事由，依原協商條件履行
    亦非顯有重大困難，應屬聲請更生之要件不備，且又無從補
    正，依首揭條文之意旨，自應駁回其更生之聲請，爰裁定如
    主文。
中    華    民    國    98    年    5     月    25    日
                  民事第四庭  法  官  陳樹村
上為正本係照原本作成。
如不服本裁定，應於裁定送達後10日內，以書狀向本院提出抗告
，並繳納抗告費新臺幣1千元。
中    華    民    國    98    年    5     月    25    日
                          書  記  官  葉姿敏
附表：
┌──┬────────────┬────────┬───────┐
│編號│債權人                  │金額（新台幣）  │種    類      │
├──┼────────────┼────────┼───────┤
│1   │台灣土地銀行            │2,130,000元     │房屋貸款      │
├──┼────────────┼────────┼───────┤
│2   │台灣土地銀行            │151,000元       │信用貸款      │
├──┼────────────┼────────┼───────┤
│3   │台北富邦銀行            │208,165元       │現金卡、信用卡│
│    │                        │                │消費款        │
├──┼────────────┼────────┼───────┤
│4   │國泰世華銀行            │181,403元       │信用貸款、信用│
│    │                        │                │卡消費款      │
├──┼────────────┼────────┼───────┤
│5   │兆豐商業銀行            │68,123元        │信用卡消費款  │
├──┼────────────┼────────┼───────┤
│6   │花旗銀行                │117,781元       │信用卡消費款  │
├──┼────────────┼────────┼───────┤
│7   │台灣新光商業銀行        │101,710元       │信用卡消費款  │
├──┼────────────┼────────┼───────┤
│8   │陽信銀行                │90,942元        │信用卡消費款  │
├──┼────────────┼────────┼───────┤
│9   │元大銀行                │161,500元       │信用卡消費款  │
├──┼────────────┼────────┼───────┤
│10  │玉山銀行                │99,022元        │信用卡消費款  │
├──┼────────────┼────────┼───────┤
│11  │萬泰銀行                │39,000元        │現金卡        │
├──┼────────────┼────────┼───────┤
│12  │台新銀行                │87,310元        │信用卡消費款  │
├──┼────────────┼────────┼───────┤
│13  │大眾銀行                │8,000元         │現金卡        │
├──┼────────────┼────────┼───────┤
│14  │安泰銀行                │528,000元       │信用貸款      │
├──┼────────────┼────────┼───────┤
│15  │中國信託銀行            │57,133元        │信用卡消費款  │
├──┼────────────┼────────┼───────┤
│16  │友邦信用卡公司          │96,266元        │信用卡消費款  │
└──┴────────────┴────────┴───────┘


司法院資訊處製作；財團法人民間司法改革基金會備份。
